臺灣高雄地方法院民事判決　　　　　　　93年度訴字第1097號
原　　　告　丙○○
　　　　　　　　　　　　　巷8.
原　　　告　丁○○
兼共　　同　甲○○
法定代理人
上三人共同
訴訟代理人　歐陽志宏律師
複代理人　　蔡淑媛律師
被　　　告　岑恆企業股份有限公司
法定代理人　己○○
訴訟代理人　乙○○
　　　　　　陳正男律師
　　　　　　侯勝昌律師
　　　　　　許瑜容律師
被　　　告　臺灣菸酒股份有限公司
法定代理人　戊○○
訴訟代理人　施旭錦律師
複代理人　　陳炳彰律師
上列當事人間請求損害賠償事件，本院於民國94年5 月26日言詞
辯論終結，判決如下：
  主      文
被告岑恆企業股份有限公司應給付原告新臺幣捌拾肆萬元及自民
國九十三年五月二十九日起至清償日止，按週年利率百分之五計
算之利息。
原告其餘之訴駁回。
訴訟費用由被告岑恆企業股份有限公司負擔十分之七，餘由原告
負擔。
本判決第一項於原告以新臺幣貳拾捌萬元供擔保後，得假執行。
但被告岑恆企業股份有限公司如以新臺幣捌拾肆萬元為原告預供
擔保，得免為假執行。
原告其餘假執行之聲請駁回。
  事實及理由
一、按訴狀送達後，原告不得將原訴變更或追加他訴，但請求之
    基礎事實同一者，不在此限，民事訴訟法第255 條第1 項第
    2 款定有明文。查本件原告3 人係以被告岑恆企業股份有限
    公司（下稱「岑恆公司」）未依勞工保險條例為訴外人黃維
    義辦理勞工保險，致黃維義發生職業災害死亡後，其繼承人
    即原告3 人無法請求喪葬津貼及遺屬津貼為由，提起本件訴
    訟，嗣於訴訟審理中，原告3 人以同一事實，追加事業單位
    即臺灣菸酒股份有限公司（下稱「臺灣菸酒公司」）為被告
    ，請求被告岑恆公司及臺灣菸酒公司連帶給付新臺幣（下同
    ）1,350,000 元及法定延遲利息，揆諸前揭規定，其訴之追
    加應予准許。
二、原告主張：緣訴外人華德來股份有限公司（下稱「華德來公
    司」），於民國90年3 月27日與被告臺灣菸酒公司簽訂工作
    承攬契約，由華德來公司派遣包括黃維義、陳榮志、蔡明財
    等多名職員，在臺灣菸酒公司高雄小港國際機場免稅菸酒供
    應處擔任售貨員，華德來公司並以月薪24,000元為黃維義投
    保勞工保險。嗣於90年12月31日契約屆滿後，被告臺灣菸酒
    公司於91年1 月7 日另和被告岑恆公司簽訂工作承攬契約，
    被告岑恆公司則於同日接收並僱用原華德來公司僱用之黃維
    義、陳榮志、蔡明財等3 人，繼續在高雄小港國際機場免稅
    菸酒供應處擔任售貨員，然被告岑恆公司並未依法於91年1
    月7 日為黃維義辦理勞工保險，致黃維義於91年1 月11日凌
    晨零時許下班後與朋友共進餐點完畢返家途中，於同日凌晨
    3 時35分許發生職業災害交通事故死亡後，其繼承人即原告
    3 人無法依勞工保險條例請求喪葬津貼及遺屬津貼。為此，
    爰依勞工保險條例第63條、第64條、第72條及勞動基準法第
    62 條 之規定，聲明請求被告連帶給付1, 350, 000 元及自
    起訴狀繕本送達翌日起至清償日止，按週年利率5 ％計算之
    利息，並願供擔保，請准宣告假執行等語。
三、被告岑恆公司則以：黃維義係華德來公司職員，伊公司並未
    加以僱用，亦未簽訂僱用契約，至於黃維義為何在華德來公
    司與臺灣菸酒公司承攬契約終止後，仍在高雄小港國際機場
    免稅菸酒供應處上班，伊公司並不知情。況黃維義並非因職
    業災害死亡，故原告請求於法無據等語為辯。並聲明：(一)駁
    回原告之訴。(二)如受不利判決，願供擔保請准免為假執行。
四、被告臺灣菸酒公司則以：黃維義於91年1 月11日凌晨下班後
    並未直接返家，故其發生交通事故死亡，並不能認為係屬職
    業災害等語為辯。並聲明：(一)駁回原告之訴。(二)如受不利判
    決，願供擔保請准免為假執行。
五、兩造不爭執之事實：
  (一)訴外人黃維義於90年起，即受僱於華德來公司，由該公司指
    派在被告臺灣菸酒公司高雄小港國際機場免稅菸酒供應處擔
    任售貨員，華德來公司並以月薪24,000元為其投保勞工保險
    。其參加勞工保險年資已逾2 年。
  (二)91年1 月7 日，被告臺灣菸酒公司和被告岑恆公司簽訂工作
    承攬契約，由被告岑恆公司指派人員至被告臺灣菸酒公司高
    雄小港國際機場免稅菸酒供應處擔任售貨員。
  (三)訴外人黃維義於91年1 月8 日及同年月10日，均至被告臺灣
    菸酒公司高雄小港國際機場免稅菸酒供應處簽到上班。
  (四)被告岑恆公司未依勞工保險條例為訴外人黃維義投保勞工保
    險。
  (五)訴外人黃維義於91年1 月11日凌晨零時許下班後，與朋友共
    進餐點完畢返家途中，於同日凌晨3 時35分許發生交通事故
    ，經送醫不治死亡。原告3 人則為訴外人黃維義之繼承人。
六、本件於94年5 月26日經兩造同意協議整理並簡化爭點為：(一)
    訴外人黃維義是否受僱於被告岑恆公司？(二)訴外人黃維義是
    否因為職業災害死亡？原告3 人得否分別依勞工保險條例第
    64條、第72條及勞動基準法第62條之規定，請求被告連帶給
    付1,350,000 元及法定延遲利息？原告3 人依勞工保險條例
    第63條、第72條請求被告岑恆公司給付喪葬津貼及遺屬津貼
    是否有理由？經查：
  (一)按稱僱傭者，謂當事人約定，一方於一定或不定之期限內為
    他方服勞務，他方給付報酬之契約，民法第482 條定有明文
    。查本件被告臺灣菸酒公司於91年1 月7 日和被告岑恆公司
    簽訂工作承攬契約，由被告岑恆公司指派人員至被告臺灣菸
    酒公司高雄小港國際機場免稅菸酒供應處擔任售貨員，有工
    作承攬契約影本1 份在卷可稽，而被告岑恆公司指派之人員
    ，應自開始工作之日起，每日上下班於被告臺灣菸酒公司所
    設簽到簿上簽到或刷卡，以為雙方結算承攬費用之依據，且
    至被告臺灣菸酒公司高雄小港國際機場免稅菸酒供應處工作
    之人員，關於僱用、資遣、勞保、健保、退休福利、薪資、
    工作安全衛生等，均由被告岑恆公司負責，亦可見於被告臺
    灣菸酒公司與被告岑恆公司簽訂之工作承攬契約第3 條、第
    4 條及第5 條第5 項，故被告臺灣菸酒公司雖依前開工作承
    攬契約第5 條第6 項之規定，對被告岑恆公司指派之人員有
    指導監督之權，惟仍不因此成為僱主，自堪予認定。
  (二)又華德來公司於90年3 月27日，與被告臺灣菸酒公司簽訂工
    作承攬契約，並派遣包括黃維義、陳榮志、蔡明財等多名職
    員，在被告臺灣菸酒公司高雄小港國際機場免稅菸酒供應處
    擔任售貨員，嗣於91年1 月7 日，被告臺灣菸酒公司與被告
    岑恆公司簽訂工作承攬契約後，訴外人黃維義於91年1 月8
    日及同年月10日，仍持續至被告臺灣菸酒公司高雄小港國際
    機場免稅菸酒供應處簽到上班等節，為兩造所不爭執，並有
    簽到簿影本1 份在卷可稽，而被告岑恆公司並有給付薪資予
    訴外人黃維義，亦為被告自承在卷（見本院94年12月21日言
    詞辯論筆錄），故訴外人黃維義與被告岑恆公司雖未簽訂僱
    用契約，惟訴外人黃維義既已為被告岑恆公司服勞務，被告
    岑恆公司亦已給付報酬，則依前揭民法第482 條之規定，訴
    外人黃維義與被告岑恆公司顯已成立勞僱契約。況勞工保險
    局桃園辦事處91年5 月7 日因本案訪問被告岑恆公司法定代
    理人己○○時，己○○亦自承：「本公司於91年1 月7 日承
    包公賣局高雄機場免稅供應處人力勞務工作，原前華德來公
    司僱用六名員工，而黃維義先生係其中一名，工作擔任高雄
    機免處售貨員，．．．，工作1 天休息1 天，黃維義工作至
    91 年1月10日，於91年1 月11日凌晨私人行為車禍死亡」等
    語，且行政院勞工委員會以被告岑恆公司未於所屬員工黃維
    義到職當日申報加保，於91年5 月15日以勞局承字第091010
    19660 號函對被告岑恆公司處以罰鍰，被告岑恆公司亦未提
    起訴願，有勞工保險局桃園辦事處91年5 月7 日訪問記錄及
    行政院勞工委員會勞局承字第09300433190 號函各1 份在卷
    可證，亦徵訴外人黃維義於91年1 月11日發生交通事故死亡
    前，確受僱於被告岑恆公司，被告岑恆公司辯稱其未僱用訴
    外人黃維義，自不足採。
  (三)又按事業單位以其事業招人承攬，如有再承攬時，承攬人或
    中間承攬人，就各該承攬部分所使用之勞工，均應與最後承
    攬人，連帶負本章所定雇主應負職業災害補償之責任；被保
    險人因職業傷害或罹患職業病而致死亡者，不論其保險年資
    ，除按其平均月投保薪資，一次發給喪葬津貼5 個月外，遺
    有配偶、子女及父母、祖父母或專受其扶養之孫子女及兄弟
    、姊妹者，並給與遺屬津貼40個月，勞動基準法第62條及勞
    工保險條例第63條，分別定有明文。而何謂「職業災害」與
    「職業傷害」，勞動基準法及勞工保險條例固未定有明文，
    惟參諸勞動基準法第1 條後段規定：「本法未規定者適用其
    他法律之規定」，且勞工安全衛生法第2 條第4 項已就職業
    災害詳為規定，則關於勞動基準法及勞工保險條例所稱「職
    業災害」與「職業傷害」，原則上自應援引勞工安全衛生法
    第2 條第4 項職業災害之定義。
  (四)再所稱職業災害，謂勞工就業場所之建築物、設備、原料、
    材料、化學物品、氣體、蒸氣、粉塵等或作業活動，及其他
    職業上原因引起之勞工疾病、傷害、殘廢或死亡，勞工安全
    衛生法第2 條第4 款定有明文。而勞動基準法第59條以下職
    業災害補償之立意，係因近代的事業經營，由於機械或動力
    的使用，或由於化學物品或輻射性物品的使用，或由於工廠
    設備的不完善，或由於勞工的工作時間過長或一時的疏失，
    均可能發生職業上的災害，致使勞工傷病、死亡或殘廢。勞
    工一旦不幸遭受職業上的災害，往往使勞工及其家屬的生活
    ，陷於貧苦無依的絕境，勞工若因執行業務而發生職業上的
    災害，當然應由雇主負賠償或補償的責任，故職業災害補償
    在解釋上，須勞工因就業場所或作業活動及職業上原因所造
    成之傷害，即造成職業災害之原因須雇主可得控制之危害始
    有適用，若危險發生之原因非雇主可控制之因素所致，則不
    宜過份擴張職業災害認定之範圍，否則無異加重雇主之責任
    ，而減少企業之競爭力，同時亦有礙社會之經濟發展。查本
    件訴外人黃維義係91年1 月11日凌晨零時許下班後，與朋友
    共進餐點完畢返家途中，於同日凌晨3 時35分許發生交通事
    故，經送醫不治死亡，為兩造所不爭執，故訴外人黃維義之
    死亡，並非因就業場所之設備、或作業活動及職業上原因引
    起，而係執行業務完畢後，另至他處再行用餐再行返家途中
    因交通事故所導致，則該交通事故之發生已脫離雇主即被告
    岑恆公司有關勞務實施之危險控制範圍，自非勞動基準法所
    稱之職業災害，是原告依勞動基準法第62條之規定，請求被
    告臺灣菸酒公司與被告岑恆公司連帶給付1,350,000 元及法
    定延遲利息，即無理由。
  (五)又勞動基準法有關雇主應負之職業災害補償，與勞工保險條
    例有關勞工保險局應給付勞工職業傷害補償或職業病補償之
    適用範圍、給付義務人均不相同，勞動基準法及勞工安全衛
    生法係在規範資方即雇主之責任，而勞工保險條例係在規定
    保險人即勞工保險局對被保險人之勞工有關勞保給付之範圍
    ，兩者之立法目的本不相同，因此在認定是否構成勞工保險
    例所稱之職業傷害，除參酌勞工安全衛生法之定義之外，並
    毋需以與勞動基準法所稱職業災害之定義相同為必要。再參
    以勞工保險條例係以勞工發生職業傷害時，由國家代為照顧
    勞工及其家屬生活為其立法意旨，則該條例所稱之職業傷害
    ，其定義自應較勞動基準法所定之職業災害為寬鬆。是以，
    勞工保險被保險人因執行職務而致傷病審查準則第4 條第1
    項例外將被保險人上、下班，於適當時間，從日常居、住處
    所往返就業場所之應經途中發生事故而致之傷害，視為職業
    傷害，自應予肯定。然因此係例外規定，故倘勞工於下班後
    未直接返家，並於他處用餐完畢返家途中，方發生交通事故
    ，即難認符合上揭審查準則。是本件訴外人黃維義於91年1
    月11日凌晨零時許下班後，與朋友共進餐點完畢返家途中，
    於同日凌晨3 時35分許發生交通事故，依前揭規定及說明，
    即難認符合勞工保險被保險人因執行職務而致傷病審查準則
    第4 條第1 項之規定，自非屬勞工保險條例第64所稱之「職
    業傷害」。從而，原告依勞工保險條例第64條、第72條之規
    定，請求被告岑恆公司給付1,35 0,000元及法定延遲利息，
    亦無理由。
  (六)然按，年滿15歲以上，60歲以下之勞工，應以其雇主或所屬
    團體或所屬機構為投保單位，全部參加勞工保險為被保險人
    ；符合第6 條規定之勞工，各投保單位應於其所屬勞工到職
    、入會、到訓、離職、退會、結訓之當日，列表通知保險人
    ；其保險效力之開始或停止，均自應為通知之當日起算。但
    投保單位非於勞工到職、入會、到訓之當日列表通知保險人
    者，除依本條例第72條規定處罰外，其保險效力之開始，均
    自通知之翌日起算；被保險人死亡時，按其平均月投保薪資
    ，給與喪葬津貼5 個月。遺有配偶、子女及父母、祖父母或
    專受其扶養之孫子女及兄弟、姊妹者，參加保險年資合計已
    滿2 年者，按被保險人平均月投保薪資，一次發給30個月遺
    屬津貼；投保單位不依本條例之規定辦理投保手續者，按自
    僱用之日起，至參加保險之日止應負擔之保險費金額，處以
    2 倍罰鍰。勞工因此所受之損失，並應由投保單位依本條例
    規定之給付標準賠償之，勞工保險條例第6 條第1 項、第11
    條、第63條第3 款、第72條第1 項，分別定有明文。本件訴
    外人黃維義既受僱於被告岑恆公司，已如前述，被告岑恆公
    司未依勞工保險條例為訴外人黃維義投保勞工保險，且訴外
    人黃維義於受僱華德來公司期間，由該公司以月薪24,000元
    為其投保勞工保險，其參加勞工保險年資已逾2 年，訴外人
    黃維義於91年1 月11日發生交通事故死亡，原告3 人則為訴
    外人黃維義之繼承人等節，亦為被告岑恆公司所不爭執，並
    有訴外人黃維義投保資料查詢單1 份在卷可佐，復經本院調
    取臺灣高雄地方法院檢察署91年度相字第75號相驗卷核閱誤
    ，則依前揭規定及說明，原告3 人依勞工保險條例第63 條
    、第72條之規定，請求被告岑恆公司給付喪葬津貼及遺屬津
    貼，合計35個月即840,000 元（計算式：24,000X35=840,00
    0），即有理由。
七、末查，本件起訴狀繕本係於93年5 月28日送達被告，有送達
    回證1 份在卷可稽。從而，原告依勞工保險條例第63條、第
    72條之規定，請求被告岑恆公司給付840,000 元及自93年5
    月29日起至清償日止，按週年利率5 ％計算之利息，為有理
    由，應予准許。逾此部分之請求及假執行之聲請，尚屬無據
    ，均應予駁回。至原告勝訴之部分，因原告與被告岑恆公司
    均陳明願供擔保，請准宣告假執行或免為假執行，經核均無
    不合，爰分別酌定如主文第4 項所示之擔保金額，併予准許
    。
據上論結，本件原告之訴為一部有理由，一部無理由，依民事訴
訟法第79條、第390 條第2 項、第392 條第2 項，判決如主文。
中　　華　　民　　國　　94　　年　　6 　　月　　10　　日
      臺灣高雄地方法院民事第一庭  法  官  劉傑民
右為正本係照原本作成。
如對本判決上訴，須於判決送達後20日內向本院提出上訴狀。
中　　華　　民　　國　　94　　年　　6 　　月　　10　　日
                                  書記官  歐文政
